---
title: "Análise de Acidentes Rodoviários em Minas Gerais"
author: "Lívia Neves Rodrigues Vitor Estevam"
format: html
editor: visual
---

```{r}
#| include: false

source("../scripts/01_carregamento.R")
source("../scripts/02_limpeza.R")
source("../scripts/03_funcoes.R")
```

# 1 Introdução

O presente relatório tem como objetivo realizar uma análise descritiva da base de dados de acidentes rodoviários registrados em Minas Gerais no ano de 2020. A análise busca identificar padrões, distribuições e possíveis associações relacionadas aos acidentes, considerando variáveis temporais, espaciais e características dos registros.

Inicialmente, foi realizada uma etapa de tratamento e organização dos dados, envolvendo verificação de inconsistências, padronização das variáveis e criação de novas variáveis auxiliares para facilitar as análises posteriores. Em seguida, foram desenvolvidas análises exploratórias univariadas e bivariadas, utilizando medidas descritivas, tabelas de frequência e representações gráficas.

Além disso, o projeto busca explorar relações entre fatores como período do dia, tipo de acidente, condições meteorológicas e características das rodovias, visando obter uma compreensão mais detalhada do comportamento dos acidentes registrados no estado.

# 2 Base de dados

```{r}

```

## 2.1 Estrutura da base

## 2.2 Classificação de variáveis

# 3 Limpeza e tratamento de dados

## 3.1 Valores ausentes

## 3.2 Padronização das variáveis

## 3.3 Variáveis temporais

## 3.4 Transformação de variáveis

## 3.5 Verificação de consistência

# 4 Análise exploratória

## 4.1 Análise univariada

### 4.1.1 Váriáveis numéricas

### 4.1.2 Variáveis categóricas

## 4.2 Análise bivariada

## 4.3 Análise temporal

## 4.4 Análise espacial

# 5 Conclusão
