---
title: "Acidentes em Minas Gerais"

format:
  dashboard:
    theme: cosmo

css: style.css
---

```{r setup}
#| include: false

library(ggplot2)
library(plotly)
library(dplyr)
library(sf)
library(DT)
library(readxl)
library(bslib)
library(htmltools)
library(bslib)
library(bsicons)
acidentes <- read_excel("../dados/acidentes_2020.xlsx")

invisible(capture.output({
  source("../scripts/01_carregamento.R")
  source("../scripts/02_limpeza.R")
  source("../scripts/03_funcoes.R")
}))

total_acidentes <- nrow(acidentes)
total_mortos    <- sum(acidentes$mortos,  na.rm = TRUE)
total_feridos   <- sum(acidentes$feridos, na.rm = TRUE)

```




# Visão Geral

## Row {height=100%}

### {width=20%}


```{r}
#| echo: false
#| warning: false
#| message: false
card_kpi(
  format(nrow(acidentes), big.mark = "."),
  "Total de acidentes",
  "azul1",
   bsicons::bs_icon("car-front")
)

```



```{r}
#| echo: false
#| warning: false
#| message: false
card_kpi(
  sum(acidentes$mortos, na.rm = TRUE),
  "Total de mortes",
  "azul2",
  bsicons::bs_icon("exclamation-triangle")
)
```



```{r}
#| echo: false
#| warning: false
#| message: false
br_mais_perigosa <- acidentes %>%
  group_by(br) %>%
  summarise(mortes = sum(mortos, na.rm = TRUE)) %>%
  arrange(desc(mortes)) %>%
  slice(1) %>%
  pull(br)

card_kpi(
  br_mais_perigosa,
  "BR mais perigosa",
  "azul3",
   bsicons::bs_icon("geo-alt")
)
```


### {width=80%}

```{r}
#| title: "Acidentes por Mês"
criar_grafico_temporal(acidentes, "mes") |>
  ggplotly(
    tooltip = "text"
  ) |>
  config(
    displayModeBar = FALSE
  )

```


# Perfil Temporal

## {.tabset}

#### Acidentes por Mês

```{r}
grafico_interativo(
  criar_grafico_temporal(acidentes, "mes")
)
```

#### Principais Insights

- Mês com maior número de acidentes: ...
- Mês com menor número de acidentes: ...
- Diferença entre pico e vale: ...
- Possível sazonalidade observada em ...


#### Dias da Semana

```{r}
grafico_interativo(
  criar_barplot(acidentes, "dia_semana")
)
```

#### Período do Dia

```{r}
grafico_interativo(
  criar_barplot(acidentes, "periodo")
)
```
# Tipos de Acidente

## {.tabset}

### Tipos de Acidente


```{r}
grafico_interativo(criar_barplot(acidentes,"tipo_acidente"))
```


### Rodovias
```{r}
grafico_interativo(criar_barplot(acidentes, "br"))
```

### Municípios
```{r}
grafico_interativo(plot_top10(acidentes, "municipio", "Top 10 Municípios"))
```

# Relações entre variáveis
## {.tabset}
### Tipo de pista x Tipo de acidente

```{r}
grafico_interativo_bivariado(criar_bivariado_cat(acidentes_top10,"tipo_pista","tipo_acidente"))
```

### Condição meteoreológica x Tipo de acidente

```{r}
grafico_interativo_bivariado(criar_bivariado_cat(acidentes_top10,"condicao_metereologica","tipo_acidente"))
```

### Mortos x Período

```{r}
grafico_interativo(criar_boxplot_bivariado(acidentes,"periodo","mortos"))
```

### Tipo de pista x Tipo acidente
```{r}
grafico_interativo_bivariado(criar_bivariado_cat(acidentes_top10,"tipo_pista","tipo_acidente"))
```


# Análise Espacial
## {.tabset}

### Municípios
```{r}
#| echo: false
#| warning: false
#| message: false

library(sf)
library(dplyr)
library(stringr)
library(leaflet)
library(RColorBrewer)

mg <- st_read(
  "C:/Users/Usuario/Downloads/MG_Municipios_2025/MG_Municipios_2025.shp",
  quiet = TRUE
) |> st_transform(crs = 4326)  

ac_por_muni <- acidentes %>%
  count(municipio) %>%
  mutate(municipio = str_to_upper(municipio))

mg$NM_MUN <- str_to_upper(mg$NM_MUN)

mapa_muni <- mg %>%
  left_join(ac_por_muni, by = c("NM_MUN" = "municipio")) %>%
  mutate(n = replace_na(n, 0))

paleta_muni <- colorNumeric(
  palette = "Blues",
  domain  = mapa_muni$n
)

tooltip_muni <- paste0(
  "<b>", mapa_muni$NM_MUN, "</b><br>",
  "Acidentes: <b>", mapa_muni$n, "</b>"
) |> lapply(htmltools::HTML)

mapa_municipios <- leaflet(mapa_muni) %>%
  addProviderTiles(providers$CartoDB.Positron) %>%  
  addPolygons(
    fillColor   = ~paleta_muni(n),
    fillOpacity = 0.85,
    color       = "#2c5f8a",
    weight      = 1.8,
    smoothFactor = 0.3,
    highlight = highlightOptions(
      weight      = 2.5,
      color       = "#08519c",
      fillOpacity = 1,
      bringToFront = TRUE
    ),
    label        = tooltip_muni,
    labelOptions = labelOptions(
      style     = list("font-weight" = "normal", padding = "5px 10px"),
      textsize  = "13px",
      direction = "auto"
    )
  ) %>%
  addLegend(
    pal      = paleta_muni,
    values   = ~n,
    title    = "Nº de Acidentes",
    position = "bottomright",
    opacity  = 0.85
  ) %>%
  setView(lng = -44.5, lat = -18.5, zoom = 6)

mapa_municipios


```

### Rodovias
```{r}
#| echo: false  
#| warning: false
#| message: false

ac_por_br <- acidentes %>%
  filter(!is.na(latitude), !is.na(longitude)) %>%
  mutate(
    br = paste0("BR-", br),
    latitude  = as.numeric(latitude),
    longitude = as.numeric(longitude)
  )

top_brs <- ac_por_br %>%
  count(br) %>%
  arrange(desc(n)) %>%
  slice(1:10) %>%
  pull(br)

ac_top_br <- ac_por_br %>%
  filter(br %in% top_brs)

paleta_br <- colorFactor(
  palette = "Set1",
  domain  = ac_top_br$br
)

mapa_rodovias <- leaflet(ac_top_br) %>%
  addProviderTiles(providers$CartoDB.DarkMatter) %>%  
  addCircleMarkers(
    lng         = ~longitude,
    lat         = ~latitude,
    radius      = 4,
    color       = ~paleta_br(br),
    fillOpacity = 0.7,
    stroke      = FALSE,
    label = ~paste0(br, " — ", municipio),
    clusterOptions = markerClusterOptions()  
  ) %>%
  addLegend(
    pal      = paleta_br,
    values   = ~br,
    title    = "Rodovia",
    position = "bottomright",
    opacity  = 0.9
  ) %>%
  setView(lng = -44.5, lat = -18.5, zoom = 6)

mapa_rodovias


```


