---
title: "Acidentes em Minas Gerais"

format:
  dashboard:
    theme: cosmo

css: style.css
---

```{r setup}
#| include: false

library(ggplot2)
library(plotly)
library(dplyr)
library(sf)
library(DT)
library(readxl)
library(bslib)
library(htmltools)
library(bslib)
library(bsicons)
acidentes <- read_excel("../dados/acidentes_2020.xlsx")

invisible(capture.output({
  source("../scripts/01_carregamento.R")
  source("../scripts/02_limpeza.R")
  source("../scripts/03_funcoes.R")
}))

total_acidentes <- nrow(acidentes)
total_mortos    <- sum(acidentes$mortos,  na.rm = TRUE)
total_feridos   <- sum(acidentes$feridos, na.rm = TRUE)

```




# Visão Geral

## Row {height=100%}

### {width=20%}


```{r}
#| echo: false
#| warning: false
#| message: false
card_kpi(
  format(nrow(acidentes), big.mark = "."),
  "Total de acidentes",
  "azul1",
   bsicons::bs_icon("car-front")
)

```



```{r}
#| echo: false
#| warning: false
#| message: false
card_kpi(
  sum(acidentes$mortos, na.rm = TRUE),
  "Total de mortes",
  "azul2",
  bsicons::bs_icon("exclamation-triangle")
)
```



```{r}
#| echo: false
#| warning: false
#| message: false
br_mais_perigosa <- acidentes %>%
  group_by(br) %>%
  summarise(mortes = sum(mortos, na.rm = TRUE)) %>%
  arrange(desc(mortes)) %>%
  slice(1) %>%
  pull(br)

card_kpi(
  br_mais_perigosa,
  "BR mais perigosa",
  "azul3",
   bsicons::bs_icon("geo-alt")
)
```


### {width=80%}

```{r}
#| title: "Acidentes por Mês"
criar_grafico_temporal(acidentes, "mes") |>
  ggplotly(
    tooltip = "text"
  ) |>
  config(
    displayModeBar = FALSE
  )

```


# Perfil Temporal

## Row {height=60%}

### {width=70%}

#### Acidentes por Mês

```{r}
grafico_interativo(
  criar_grafico_temporal(acidentes, "mes")
)
```

### {width=30%}

#### Principais Insights

- Mês com maior número de acidentes: ...
- Mês com menor número de acidentes: ...
- Diferença entre pico e vale: ...
- Possível sazonalidade observada em ...

## Row {height=40%}

### {width=50%}

#### Dias da Semana

```{r}
grafico_interativo(
  criar_barplot(acidentes, "dia_semana")
)
```

### {width=50%}

#### Período do Dia

```{r}
grafico_interativo(
  criar_barplot(acidentes, "periodo")
)
```
# Tipos de Acidente

# Relações entre variáveis

# Análise Espacial