---
title: "Acidentes Rodoviários · Minas Gerais 2020"
format:
  dashboard:
    theme:
      - cosmo
      css: style.css
    scrolling: true
    nav-buttons:
      - icon: github
        href: "#"
execute:
  echo: false
  warning: false
  message: false
---

```{r setup}
#| include: false

library(ggplot2)
library(plotly)
library(dplyr)
library(bslib)
library(bsicons)
library(htmltools)
library(tidyverse)
library(readxl)
library(janitor)
library(lubridate)

invisible(capture.output({
  source("../scripts/01_carregamento.R")
  source("../scripts/02_limpeza.R")
  source("../scripts/03_funcoes.R")
}))

total_acidentes <- nrow(acidentes)
total_mortos    <- sum(acidentes$mortos,  na.rm = TRUE)
total_feridos   <- sum(acidentes$feridos, na.rm = TRUE)

br_top_label <- acidentes %>%
  count(br, sort = TRUE) %>%
  slice(1) %>%
  pull(br)

# ── Helper: converte ggplot em plotly com tema transparente ──────────────────
plotly_mg <- function(p, altura = 420) {
  ggplotly(p, height = altura) %>%
    layout(
      paper_bgcolor = "rgba(0,0,0,0)",
      plot_bgcolor  = "rgba(0,0,0,0)",
      margin        = list(t = 10, r = 16, b = 10, l = 16),
      legend = list(
        orientation = "h", y = -0.18, x = 0.5, xanchor = "center",
        font = list(size = 11)
      ),
      hoverlabel = list(
        bgcolor     = "#08519c",
        font        = list(color = "#ffffff", size = 12),
        bordercolor = "#2b8cbe"
      )
    ) %>%
    config(displayModeBar = FALSE, scrollZoom = FALSE)
}

# ── Helper: caixa de insight ─────────────────────────────────────────────────
caixa_insight <- function(icone = "💡", texto) {
  HTML(paste0(
    '<div class="caixa-insight">',
    '<strong>', icone, '&nbsp;</strong>', texto,
    '</div>'
  ))
}
```

#  Visão Geral

## Row {height="20%"}

```{r card-acidentes}
value_box(
  title    = "Total de acidentes",
  value    = format(total_acidentes, big.mark = ".", decimal.mark = ","),
  showcase = bs_icon("car-front-fill"),
  theme    = value_box_theme(bg = "#08519c", fg = "#ffffff")
)
```

```{r card-mortos}
value_box(
  title    = "Óbitos registrados",
  value    = format(total_mortos, big.mark = ".", decimal.mark = ","),
  showcase = bs_icon("exclamation-triangle-fill"),
  theme    = value_box_theme(bg = "#b91c1c", fg = "#ffffff")
)
```

```{r card-feridos}
value_box(
  title    = "Pessoas feridas",
  value    = format(total_feridos, big.mark = ".", decimal.mark = ","),
  showcase = bs_icon("heart-pulse-fill"),
  theme    = value_box_theme(bg = "#d97706", fg = "#ffffff")
)
```

```{r card-br}
value_box(
  title    = "Rodovia mais crítica",
  value    = br_top_label,
  showcase = bs_icon("sign-stop-fill"),
  theme    = value_box_theme(bg = "#1a6eb5", fg = "#ffffff")
)
```

## Row {height="55%"}

```{r grafico-mensal}
#| title: "Acidentes por Mês"
g <- criar_grafico_temporal(acidentes, "mes")
plotly_mg(g)
```

## Row {height="10%"}

```{r insight-mensal}
caixa_insight(
  icone = "📌",
  texto = "Cole aqui sua interpretação sobre a evolução mensal dos acidentes."
)
```

## Row {height="55%"}

```{r grafico-periodo-visao}
#| title: "Acidentes por Período do Dia"
g <- criar_barplot(acidentes, "periodo")
plotly_mg(g)
```

## Row {height="10%"}

```{r insight-periodo-visao}
caixa_insight(
  icone = "🕐",
  texto = "Cole aqui sua interpretação sobre o período do dia com mais acidentes."
)
```

# Perfil Temporal

## Row {height="55%"}

```{r temporal-mes}
#| title: "Acidentes por Mês"
g <- criar_grafico_temporal(acidentes, "mes")
plotly_mg(g)
```

## Row {height="10%"}

```{r insight-temporal-mes}
caixa_insight(
  icone = "📅",
  texto = "Cole aqui sua interpretação sobre a sazonalidade mensal dos acidentes."
)
```

## Row {height="55%"}

```{r temporal-dia-semana}
#| title: "Acidentes por Dia da Semana"
g <- criar_barplot(acidentes, "dia_semana")
plotly_mg(g)
```

## Row {height="10%"}

```{r insight-dia-semana}
caixa_insight(
  icone = "📆",
  texto = "Cole aqui sua interpretação sobre o padrão semanal dos acidentes."
)
```

## Row {height="55%"}

```{r temporal-periodo}
#| title: "Acidentes por Período do Dia"
g <- criar_barplot(acidentes, "periodo")
plotly_mg(g)
```

## Row {height="10%"}

```{r insight-temporal-periodo}
caixa_insight(
  icone = "🕐",
  texto = "Cole aqui sua interpretação sobre o período crítico do dia."
)
```

#  Tipos de Acidente

## Row {height="55%"}

```{r tipo-frequencia}
#| title: "Frequência por Tipo de Acidente"

# ── Substitua pela sua função ────────────────────────────────
# g <- sua_funcao(seus_dados, ...)
# plotly_mg(g)
```

## Row {height="10%"}

```{r insight-tipo-freq}
caixa_insight(
  icone = "🚧",
  texto = "Cole aqui sua interpretação sobre o tipo predominante de acidente."
)
```

## Row {height="55%"}

```{r bivariado-pista-tipo}
#| title: "Tipo de Pista × Tipo de Acidente"

# ── Substitua pela sua função ────────────────────────────────
# g <- sua_funcao(seus_dados, ...)
# plotly_mg(g)
```

## Row {height="10%"}

```{r insight-pista-tipo}
caixa_insight(
  icone = "🛣️",
  texto = "Cole aqui sua interpretação sobre a relação entre tipo de pista e tipo de acidente."
)
```

## Row {height="55%"}

```{r bivariado-meteo-tipo}
#| title: "Condição Meteorológica × Tipo de Acidente"

# ── Substitua pela sua função ────────────────────────────────
# g <- sua_funcao(seus_dados, ...)
# plotly_mg(g)
```

## Row {height="10%"}

```{r insight-meteo-tipo}
caixa_insight(
  icone = "🌦️",
  texto = "Cole aqui sua interpretação sobre como o clima influencia os tipos de acidente."
)
```

# Gravidade

## Row {height="55%"}

```{r boxplot-periodo}
#| title: "Mortos por Período do Dia"

# ── Substitua pela sua função ────────────────────────────────
# g <- sua_funcao(seus_dados, ...)
# plotly_mg(g)
```

## Row {height="10%"}

```{r insight-gravidade-periodo}
caixa_insight(
  icone = "⚠️",
  texto = "Cole aqui sua interpretação sobre a severidade dos acidentes por período do dia."
)
```

## Row {height="55%"}

```{r boxplot-pista}
#| title: "Mortos por Tipo de Pista"

# ── Substitua pela sua função ────────────────────────────────
# g <- sua_funcao(seus_dados, ...)
# plotly_mg(g)
```

## Row {height="10%"}

```{r insight-gravidade-pista}
caixa_insight(
  icone = "🛣️",
  texto = "Cole aqui sua interpretação sobre a severidade dos acidentes por tipo de pista."
)
```

## Row {height="55%"}

```{r gravidade-tipo}
#| title: "Mortos por Tipo de Acidente"

# ── Substitua pela sua função ────────────────────────────────
# g <- sua_funcao(seus_dados, ...)
# plotly_mg(g)
```

## Row {height="10%"}

```{r insight-gravidade-tipo}
caixa_insight(
  icone = "💀",
  texto = "Cole aqui sua interpretação sobre quais tipos de acidente causam mais óbitos."
)
```

## Row {height="55%"}

```{r gravidade-br}
#| title: "Top Rodovias por Número de Óbitos"

# ── Substitua pela sua função ────────────────────────────────
# g <- sua_funcao(seus_dados, ...)
# plotly_mg(g)
```

## Row {height="10%"}

```{r insight-gravidade-br}
caixa_insight(
  icone = "🚨",
  texto = "Cole aqui sua interpretação sobre as rodovias com maior número de óbitos."
)
```

#  Análise Espacial

## Row {height="80%"}

```{r mapa-municipios}
#| title: "Distribuição de Acidentes por Município — Minas Gerais"

```

## Row {height="10%"}

```{r insight-mapa}
caixa_insight(
  icone = "🗺️",
  texto = "Cole aqui sua interpretação sobre a distribuição espacial dos acidentes em Minas Gerais."
)
```
